臺灣臺北地方法院刑事判決　　　　　　　95年度易字第2521號
公　訴　人　臺灣臺北地方法院檢察署檢察官
被　　　告　乙○○
上列被告因侮辱公署案件，經檢察官提起公訴（95年度偵字第16
495、16496號），本院判決如下：
    主  文
乙○○對於公署公然侮辱，處拘役肆拾日，如易科罰金以銀元
佰元即新臺幣玖佰元折算壹日。
    事  實
一、乙○○於民國九十五年六月四日晚間九時四十分許，在台北
    市○○路之TVBS有線電視攝影棚參與「2100全民開講」節目
    錄影時，應邀參與評論，竟基於侮辱公署之犯意，對於主持
    人張啟楷所提出「檢調自宮駙馬換牢房、走囚車道、不搜民
    生官邸誰下令？吃定台灣阿扁抓政權、駙馬耍特權！人民奈
    何？」之討論主題，回應稱：「趙建銘是把那調查局那個北
    機組... 我也要痛罵北機組，你們是... 下賤，真的是下賤
    ，... 你這麼卑躬屈膝... 下賤。」等語，以此使不特定人
    得共見共聞之方式公然侮辱法務部調查局北機組。
二、案經法務部調查局北機組組長甲○○等人向臺灣臺北地方法
    院檢察署檢察官告發後經該署偵查後起訴。
　　理  由
一、訊據被告乙○○固承認有於前述時、地在上述節目發表前揭
    言論之事實，惟否認有何侮辱公署之犯行，辯稱：其罵人是
    有理由的，台開案是其花費七天時間，把內情在「2100全民
    開講」播放，檢調機關才去調查，結果調查局還禮遇趙建銘
    ，其無法忍受，才會罵人。而下賤是指他人人格，其不認識
    北機組裡的人，不認識怎麼會相罵，況且北機組不是機關云
    云。經查：被告確實有在前開節目為上述言論乙節，業據證
    人即調查局北機組組長甲○○於本院審理時具結證述：我是
    台開案的承辦人員，北機組是屬於法務部調查局，當天有很
    多人打電話到北機組罵我們，說乙○○在罵我們，我們才發
    現，就將節目錄下來，並把光碟送到地檢署等語明確（本院
    卷第四十至四一頁）。而本院當庭勘驗甲○○等人檢送至地
    檢署之錄影光碟，於光碟一分二秒至二分二十九秒間，被告
    陳稱：「今天趙建銘的案子，他還是在搞內線交易，包含這
    個賣官，當蘇德建的嘴巴沒有張開的時候，他問都不問駙馬
    爺，說蘇德建到底有沒有賣官，況且蘇德建開會的時候，他
    親口講的哦，ㄟ，我坐這位子花了多少錢，然後我後面的靠
    山，一個是駙馬爺，一個是馬永成。那換句話說，你檢察官
    應該就找蘇德建去跟他對質。還有，趙建銘啊，是把調查局
    那個北機組，我也要痛罵北機組，你們是不適格啊，是下賤
    ﹗真的不適格，是下賤﹗我們進那個調查局約談哦，資料拿
    了出來，乙○○你給我解釋，怎麼樣怎麼樣，當你不解釋，
    他馬上告訴你，你有三項權利怎麼樣怎麼樣，講完以後，告
    訴你，你講與不講，我就按照這個例子做。但是我們調查局
    碰到他，不知道、忘記了、問我爸爸。」等語；於光碟二分
    五十七秒至三分二十九秒間，則陳稱：「我告訴你哦，他還
    怎麼問那個彭子文。七點鐘到了，按照道理，七點鐘就要停
    止偵訊了，對不對？葉委員，你除非要得到當事人同意哦，
    問問北機組，怎麼去羞辱彭子文的。他還到了最後，我告訴
    你，彭子文，你不講，我就起訴你。那我請問北機組，你敢
    不敢跟他媽的趙建銘這樣講？對一個堂堂的少將你敢這樣子
    ，對那個，對一個連少尉、二等兵都沒有幹過的人，你這麼
    卑躬屈膝，不適格！下賤！」等語，有勘驗筆錄一份在卷可
    稽（本院卷第二五頁背面至二六頁）。此外，復有該光碟之
    翻拍照片三張存卷可參（九十五年度偵字第一六四九五號卷
    第五至七頁），亦有該光碟一片扣案可資佐證，足見被告確
    有於前述節目為上開言論之事實。次按，所謂「侮辱」係以
    抽象之言語、舉動對他人為輕蔑之表示，使其感到難堪之行
    為。而被告使用之「下賤」二字，係指個人品行卑劣低下，
    出身卑賤或等級卑下之意，有檢察官補充理由書所附之教育
    部國語辭典、康熙字典網路版與標準體國語大辭典查詢資料
    附卷為憑（本院卷第二九至三四頁），且依吾人一般之生活
    經驗，上開文字並非就事論事之「評論」，而係粗鄙謾罵之
    字眼，以上開文字形容他人，確會使該人感到難堪，故被告
    以上開文字形容調查局北機組，客觀上自足以貶損該單位之
    形象，灼然甚明。又被告係在有線電視節目之錄影現場為上
    開言論，該等言論透過轉播、重播方式，會使全國不特定之
    收視民眾得以共見共聞，此情自屬公然侮辱無疑。再者，刑
    法第一百四十條第二項所謂之「公署」，係指執行職務公務
    員所屬之公務機關而言，犯罪行為之客體，係公務機關之組
    織體。而調查局北機組雖非法務部調查局組織條例所明文規
    定之機關，但北機組係隸屬於調查局之外派單位，業據證人
    甲○○到庭證述明確，且為一般國民普遍所知之事實，可見
    調查局北機組確屬依法執行公務之組織體。況被告於談話中
    明白表示偵辦台開案之調查局北機組辦案不力，之後又強調
    要痛罵北機組，顯見被告侮辱之對象係泛指調查局北機組之
    組織體，故被告辯稱不認識北機組的人，沒有罵北機組人員
    ，北機組也不是公署云云，均不足採。至被告雖聲請傳喚胡
    忠信以證明其為揭發本案承受龐大之壓力、傳喚葉盛茂以證
    明北機組之法定職掌、傳喚李義雄與林勤剛以證明其在該節
    目所言屬實、並傳喚李敖以查證「下賤」之定義。惟被告是
    否受到壓力、北機組法定執掌為何，均與本案被告是否有以
    「下賤」字眼侮辱公署之行為無關；又「下賤」定義業經本
    院查核字典解釋如前，自無傳喚李敖之必要；再本案關鍵係
    被告有無以「下賤」此等抽象字眼嘲弄公署，被告之其餘發
    言有無具體指摘毀損他人名譽之誹謗情事，因非檢察官起訴
    範圍所及，故被告陳述之其他客觀事實，是否與實情相符，
    即與本案犯罪事實無關。故被告聲請調查之證據，本院認為
    均無必要，附此說明。綜上所述，被告所辯均不足採，本件
    事證明確，被告犯行堪以認定。
二、論罪科刑部分：
(一)、查被告乙○○行為後，刑法業於九十四年二月二日修正公布
    部分條文，並於九十五年七月一日施行。依修正後刑法第二
    條第一項規定：「行為後法律有變更者，適用行為時之法律
    。但行為後之法律有利於行為人者，適用最有利於行為人之
    法律。」，此條規定係規範行為後法律變更所生新舊法律比
    較適用之準據，是刑法第二條本身雖經修正，尚無比較新舊
    法之問題，應一律適用裁判時之現行刑法第二條以決定適用
    之刑罰法律。本案被告行為時刑法第一百四十條第二項侮辱
    公署罪之法定刑為「六月以下有期徒刑、拘役或一百元以下
    罰金。」，且依斯時罰金罰鍰提高標準條例第一條前段規定
    ：「依法律應處罰金、罰鍰者，就其原定數額得提高為二倍
    至十倍」。故該罪罰金刑經提高後為一千元以下，經折算為
    新臺幣後，最高可罰新臺幣三千元，最低則為新臺幣三元（
    銀元一元）。至被告行為後公布施行之刑法施行法第一條之
    一規定：「中華民國九十四年一月七日刑法修正施行後，刑
    法分則編所定罰金之貨幣單位為新臺幣。九十四年一月七日
    刑法修正時，刑法分則編未修正之條文定有罰金者，自九十
    四年一月七日刑法修正施行後，就其所定數額提高為三十倍
    。但七十二年六月二十六日至九十四年一月七日新增或修正
    之條文，就其所定數額提高為三倍」；且刑法第三十三條第
    五款亦修正為：「主刑之種類：罰金，新臺幣一千元以上，
    以百元計算之」。查刑法第一百四十條第二項規定，係七十
    二年六月二十六日前所訂定，故依新法規定，罰金部分應提
    高為三十倍，即最高可罰新臺幣三千元，最低應罰新臺幣一
    千元。經比較新、舊法之結果，應以被告行為時之舊法對其
    較為有利。
(二)、核被告乙○○所為，係犯刑法第一百四十條第二項之侮辱公
    署罪。爰審酌被告身為公眾人物，社會歷練與智識程度不低
    ，理應更為謹言慎行，惟其卻於傳播力強大之知名電視節目
    錄影時，以上開穢語辱罵公署，不思以理性客觀方式評論時
    事，實非民主法治社會之良好示範，對於法務部調查局北機
    組造成之名譽損害亦劇，惟參酌被告於犯罪後坦承其使用之
    字眼不當，但仍否認有侮辱公署犯行，迄未向調查局北機組
    表示歉意等一切情狀，量處如主文所示之刑。再被告行為時
    之刑法第四十一條第一項前段規定：「犯最重本刑為五年以
    下有期徒刑以下之刑之罪，而受六個月以下有期徒刑或拘役
    之宣告，因身體、教育、職業、家庭之關係或其他正當事由
    ，執行顯有困難者，得以（銀元）一元以上三元以下折算一
    日，易科罰金。」。又其行為時之易科罰金折算標準，依廢
    止前罰金罰鍰提高標準條例第二條規定（現已刪除），就其
    原定數額提高為一百倍折算一日，是被告行為時之易科罰金
    折算標準，應以銀元一百元至三百元折算一日即新臺幣三百
    元至九百元折算為一日。惟其行為後新法第四十一條第一項
    前段修正為：「犯最重本刑為五年以下有期徒刑以下之刑之
    罪，而受六個月以下有期徒刑或拘役之宣告者，得以新臺幣
    一千元、二千元或三千元折算一日，易科罰金。」。比較修
    正前後之易科罰金折算標準，以修正前之規定較有利於被告
    ，自應依修正後刑法第二條第一項前段規定，適用修正前刑
    法第四十一條第一項前段及廢止前罰金罰鍰提高標準條例第
    二條之規定，諭知易科罰金之折算標準。
三、公訴意旨另以：被告乙○○於九十五年六月四日晚間九時四
    十分許，在有線電視TVBS播出之「2100全民開講」節目中參
    與評論時，基於侮辱公署之犯意，對於主持人李濤（業經蒞
    庭檢察官更正為張啟楷）提出「檢調自宮駙馬換牢房、走囚
    車道、不搜民生官邸誰下令？吃定台灣阿扁抓政權、駙馬耍
    特權！人民奈何？」之討論主題，回應稱：「趙建銘有特殊
    禮遇．．．趙建銘是把那調查局那個北機組，我也要痛罵北
    機組，你們是不適格是下賤，真的是不適格是下賤，我們進
    調查局約談資料拿了出來，乙○○你來跟我解釋怎樣怎樣..
    . 我們調查局碰到趙建銘你就是不適格，對我們問案，對彭
    子文問案問的多兇..... 問問北機組怎樣去羞辱彭子文的..
    .. 對一個堂堂少將你敢這樣子，對一個少尉二等兵都沒幹
    過的人，你這麼卑躬屈膝不適格下賤....。」等語，因認被
    告指稱調查局北機組「不適格」等語，亦涉犯刑法第一百四
    十條第二項之侮辱公署罪。惟按，犯罪事實應依證據認定之
    ，無證據不得認定犯罪事實；又不能證明被告犯罪者，應諭
    知無罪之判決，刑事訴訟法第一百五十四條第二項、第三百
    零一條第一項分別定有明文。經查：被告固承認有於前揭時
    、地為上開言論之事實，惟其使用之「不適格」字眼，在法
    律上係指民事訴訟之當事人適格，亦即當事人就具體特定訴
    訟標的有實施訴訟之權能而言。衍生至一般生活用語，應指
    特定人是否具有資格、行為是否適當而言。被告上開言論係
    在討論調查局北機組之辦案方式，使用之「不適格」等字，
    應係表示該組辦案方式不適當，資格不符，而上開文字雖屬
    批評性之評價用語，但尚非粗鄙謾罵之輕蔑言語，且依一般
    國民生活經驗，尚未達到使人感到難堪之程度。此外，復查
    無其他積極事證足以證明被告使用之上開文字有達到侮辱公
    署之程度，並使本院形成確信，故依前述法條意旨，本應為
    被告無罪之諭知，但被告此部分之行為如果成立犯罪，與前
    述業經本院論罪科刑之部分，應具有接續犯之裁判上一罪關
    係，爰不另為無罪之諭知。
據上論斷，應依刑事訴訟法第二百九十九條第一項前段，刑法第
二條第一項前段、第一百四十條第二項，九十五年七月一日修正
施行前第四十一條第一項前段，刑法施行法第一條之一，廢止前
罰金罰鍰提高標準條第一條前段、第二條，現行法規所定貨幣單
位折算新臺幣條例第二條，判決如主文。
本案經檢察官張友寧到庭執行職務。
中　　華　　民　　國　　96　　年　　4　月     12      日
                    刑事第三庭    審判長法  官  黃雅芬
                                        法  官  胡宗淦
                                        法  官  游士珺
上正本證明與原本無異。
如不服本判決，應於判決送達後10日內向本院提出上訴狀（應抄
附繕本）。告訴人或被害人如對於本判決不服者，應具備理由請
求檢察官上訴，其上訴期間之計算係以檢察官收受判決正本之日
期為準。
                                        書記官  林素霜
中　　華　　民　　國　　96　　年　　4 　　月　　13　　日
附錄論罪科刑法條
中華民國刑法第140條
於公務員依法執行職務時，當場侮辱，或對於其依法執行之職務
公然侮辱者，處6月以下有期徒刑、拘役或1百元以下罰金。
對於公署公然侮辱者亦同。
